臺灣臺北地方法院民事判決　　　　　　 100年度訴字第1600號
原　　　告　黃玉雲
被　　　告　黃展雲
上列當事人間請求返還投資款事件，本院於民國100年8月31日言
詞辯論終結，判決如下：
    主  文
原告之訴駁回。
訴訟費用由原告負擔。
    事實及理由
一、被告經合法通知，未於言詞辯論期日到場，復核無民事訴訟
    法第386條所列各款情形，爰依原告聲請，由其一造辯論而
    為判決。
二、原告起訴主張：
  (一)原告於民國69年間出資新臺幣（下同）39萬4,000元投資訴
    外人黃福達、黃篤初與被告3人就坐落宜蘭縣頭城鎮○○○
    段三抱竹小段26-1、32-3、32-17、32-18、32 -22、32-27
    及32-25等地號（重測後變更為新打馬煙段0247、0248、025
    1、0232、0252、664及665等地號，面積合計1,657.2坪，以
    下合稱系爭7筆土地）之土地合建案，占全案投資額800萬元
    之20分之1。被告雖未說明投資內容或分配獲利之方式，但
    曾承諾倘上開7筆土地有收益時，即會分配報酬予原告，然
    其事後卻始終未向原告報告收益狀況。原告察覺有異，調查
    始知系爭7筆土地早已經黃福達以其子黃錕鋙、黃篤初以其
    妻黃林彩雲之名義，或與被告分別共有、或單獨所有；渠等
    事後更將重測後之新打馬煙段0247、0248及0232地號土地移
    轉予訴外人游麗華及歐春宗、將其中新打馬煙段0251地號土
    地轉讓予訴外人蔡期生，可見被告係刻意剝奪原告可得之報
    酬甚明，原告僅得無奈訴請返還。
  (二)原告主張本件投資報酬為500萬元等情，係依被告事後以新
    打馬煙段第0251地號土地申請貸款，經農會核貸1,240萬元
    ，因農會係以土地七折價格估算貸款數額，可知上開土地每
    坪價值即達9萬元【計算式為：（1,240萬元10分之7）÷
    189.2坪≒9萬元】，及原告依投資比例20分之1，應可分得
    將近90坪土地【系爭7筆土地合計1657.2坪＋事後發現另有
    新打馬煙段633地號土地約200坪）×1/20≒90坪】等情，推
    算出原告僅就此部分土地之應得收益即已達800萬元（90坪
    ×9萬元＝810萬元）左右。然因資力不足負擔裁判費，僅一
    部請求其中500萬元，。
  (三)縱認上開主張不可採，被告既未妥善運用原告交付之投資金
    ，又從未報告土地處理狀況，原告亦得解除上開投資契約，
    並請求返還投資金39萬4,000元等語。並聲明：被告應給付
    原告500萬元。
二、被告經合法通知，未於言詞辯論期日到場，亦未提出書狀作
    何聲明或陳述。
三、按當事人主張有利於己之事實者，就其事實有舉證之責任，
    民事訴訟法第277條前段定有明文。準此，則主張法律關係
    存在之當事人，依法即應就該法律關係發生所須具備之特別
    要件，負舉證之責任，此亦有最高法院48年台上字第887號
    判例意旨可參。本件原告係依系爭投資契約，請求被告給付
    報酬額，依前揭說明，原告自應就該投資契約約定之內容、
    及兩造所訂給付報酬額之方式、時期或條件等構成要件事實
    先為具體主張，再進一步證明自己已符合上開要件，否則即
    難認其主張為有理由。
四、經查，原告曾於陸續給付被告總計39萬4,000元之事實，固
    據原告提出支票存款送款簿存根單9紙及被告於87年8月12
    日簽具之收據1紙附卷為憑（見本院卷第51-59頁、第62頁）
    ，核與另名亦有參與本件投資案之證人林麗玉證稱原告曾於
    70幾年間去找伊說有投資36萬2,000元等語大致相符（見本
    院卷第283頁反面），而堪信實。然原告就系爭投資契約內
    容之主張，則始終模糊其詞。原告先稱其所投資之土地原有
    4,000坪，兩造約定要在其中2,000坪土地上蓋房子，其餘
    2,000坪則要賣掉，原告可以就賣得價金分得2 0分之1之利
    益等語（見本院卷第23頁反面即100年7月4日準備程序筆錄
    第2頁）；後雖改稱被告有說空地可以做加油站等語，但經
    本院再質之：「被告有無說是要把土地賣掉分配價金？還是
    說要把空地用來做加油站收益？」後，又稱：「他就只有說
    是投資，等賺錢分，沒有說是要把土地賣掉或是怎麼收益」
    （見本院卷第296頁反面）。再參以證人林麗玉亦稱，其自
    己也曾於70年間，接受被告之邀請，提供72萬4,000元參與
    本件投資案，但被告邀請其投資時，對於未來應如何分配報
    酬、是可分配土地、房子或其他分配方式，都沒有說明等語
    （見本院卷第283頁反面），益徵原告後改稱兩造並未約定
    收益之時期或方式，被告僅承諾俟有獲利時再行分配等情，
    始為事實。惟查，原告就此無非僅以系爭7筆土地均已陸續
    移轉登記至被告或與被告有關之人名下，或與被告有關之人
    曾持系爭土地向農會貸款，已獲核貸1,240萬元等詞為據，
    然上情縱使為真，依原告自己之主張，被告應僅係將變更土
    地所有權人之名義，買賣並非真正，則被告究竟有何獲利可
    言？而即使被告曾以他人名義持系爭土地貸款，該人亦須負
    返還貸款之責任，與使用收益或處分系爭土地獲有利益不同
    ，被告顯然亦未因此獲有利益。除此之外，即未見原告提出
    其他事證證明被告已經獲利，依前揭有關舉證責任之說明，
    自難認為本件利益分配請求權之要件業已該當。是原告請求
    被告分配獲利，即難認有據。
五、至於原告另稱被告於收受投資款後，並未妥善運用資金，也
    未告知土地處理狀況，原告至少得解除投資契約，請求被告
    返還投資款39萬4,000元一節，亦未見原告具體指明其解除
    權之依據為何，及對於是否業已具備解除權之要件一事作何
    主張，本院自難徒憑原告所言，遽為有利於原告之判斷，併
    為說明。
六、綜上所述，原告雖曾交付39萬4,000元予被告參與本件投資
    案，惟依原告之主張及舉證，尚難認為業已合乎兩造間投資
    契約中有關利益分配之條件；另原告主張解除投資契約一節
    ，則未經原告指明其解除權之依據，本院自無從判斷其主張
    是否有據，是亦礙難准許。從而，原告依系爭投資契約或依
    解除契約回復原狀等法律關係，請求被告給付500萬元，為
    無理由，應予駁回。
七、本件事證已臻明確，兩造其餘攻擊防禦方法及所提證據，核
    與本件判決結果不生影響，爰不另一一論述，併予敘明。
八、訴訟費用負擔之依據：民事訴訟法第78條。
中    華    民    國    100    年    9    月    14    日
                  民事第三庭   審判長法 官  郭美杏
                                     法 官  汪怡君
                                     法 官  吳若萍
以上正本係照原本作成。
如對本判決上訴，須於判決送達後20日內向本院提出上訴狀。如
委任律師提起上訴者，應一併繳納上訴審裁判費。
中    華    民    國    100    年    9    月    14    日
                                     書記官  劉英權